臺灣高等法院臺中分院刑事附帶民事訴訟判決　　九十二年度附民上字第四三二號
　　上　訴　人
　　即　被　告　乙○○
　　被 上 訴人
　　即　被　告　甲○○
右當事人間因業務侵占附帶民事訴訟案件，上訴人不服臺灣臺中地方法院中華民國九
十二年八月二十六日第一審附帶民事訴訟判決，提起上訴，本院判決如左：
    主      文
原判決關於駁回上訴人請求被上訴人給付新台幣拾萬零捌佰元及自民國九十二年八月
十三日起，至清償日止，按年息百分之五計算之利息部分，撤銷。
右撤銷部分，被上訴人應給付上訴人新台幣拾萬零捌佰元及自民國九十二年八月十三
日起，至清償日止，按年息百分之五計算之利息。
其他上訴駁回。
    事      實
甲、上訴人即原告乙○○（以下簡稱為原告）方面：
一、聲明：求為判決：（一）原判決撤銷；（二）被告應給付原告新台幣（下同）十
    六萬九千七百五十元及自民國（下同）九十二年八月十三日起，至清償日止，按
    年息百分之五計算之利息。
二、陳述：
（一）被告未取得律師資格，自八十三年間起，在臺中縣豐原市○○路三百八十九號
      七樓「黃忠律師事務所」擔任經理，由徐永龍負責撰狀，黃忠律師並將律師職
      章、印章交予被告、徐永龍共同使用，被告與徐永龍二人未取得律師資格，共
      同意圖營利辦理訴訟案件。
（二）又原告曾於八十六年五月十五日自任會首招集會員（含會首）共計二十一人次
      之民間互助會，上開互助會進行至八十七年五月間時，原告因週轉失靈而無法
      繼續開標，遂在徵得其餘互助會員之同意後宣告停標。原告為此，乃於八十七
      年六月二日至「黃忠律師事務所」欲委託該律師事務所辦理互助會停標之後支
      付會款給未得標會員之事務，被告與徐永龍即共同以黃忠律師之名義與印章接
      辦上開業務，原告隨於同月二日簽寫委託書，並於同月三日將面額合計三十萬
      九千七百五十元之本票六紙、支票六紙交給徐永龍，後又交付二萬元之現款。
      上開處理債務結餘款項十四萬九千七百五十元，據徐永龍於刑事案件之供述，
      係由被告取走，被告迄今仍未交還原告，顯有侵占之情形，爰依民法侵權行為
      之法律規定提起訴訟。原審判決駁回原告之訴，殊有未合，爰依法提起上訴。
（三）原告八十七年六月三日所交付之支票，計有：（１）高鳳蓮所簽發以台中市第
      四信用合作社為付款人、面額二萬五千元、支票號碼為0000000號支票
      ；（２）黃馨慧所簽發以台中縣大里市農會為付款人、面額二萬五千元、支票
      號碼為0000000號支票；（３）吳寶琴所簽發以台中市第十一信用合作
      社為付款人、面額二萬七千一百元、支票號碼為0000000號支票；（４
      ）劉昭海所簽發以台中市第三信用合作社為付款人、面額二萬五千六百元、支
      票號碼為0000000號支票；（５）張世明所簽發以台中市第二信用合作
      社為付款人、面額二萬五千二百元、支票號碼為0000000號支票；（６
      ）石玉如所簽發以台中市第七信用合作社為付款人、面額二萬六千八百元、支
      票號碼為0000000號支票。
三、證據：請求援用刑事訴訟之證據。
乙、被上訴人即被告甲○○（以下簡稱為被告）方面：
    被告並未於本件言詞辯論期日到場，亦未提出書狀作何聲明或陳述，惟依其在原
    審及本院刑事訴訟之陳述，除否認有為原告處理上開事務之外，且辯稱其經手提
    示或背書轉讓之支票僅有四張，票款十萬零八百元均已交給徐永龍，而否認有侵
    占任何支票之情事。
    理      由
一、本件原告起訴主張：其為處理互助會停標之後支付會款給未得標會員之事務，曾
    於八十七年六月二日至「黃忠律師事務所」委任該律師事務所處理此項事務，並
    由被告與徐永龍共同辦理，其為此乃將面額合計三十萬九千七百五十元之本票六
    紙、支票六紙交給徐永龍，後又交付二萬元之現款，惟上開處理債務結餘款項共
    有十四萬九千七百五十元，據徐永龍於刑事案件之供述，屬上開結餘款之支票部
    分係由被告取走，被告提示支票所兌領之現金亦未交給徐永龍，被告迄今既亦未
    將上開票款返還原告，顯有侵占之情形，爰據依侵權行為之法律規定提起本件訴
    訟。被告於原審及本院審理刑案期間，除否認有經辦上開事務之外，並以其提示
    或背書轉讓之支票僅有四張，票款十萬零八百元均已交給徐永龍置辯。
二、經查：
（一）本件原告為處理上開互助會事務，確有於八十七年六月二日到「黃忠律師事務
      所」簽寫委任書，並於八十七年六月三日將（１）高鳳蓮所簽發以台中市第四
      信用合作社為付款人、面額二萬五千元、支票號碼為0000000號支票；
      （２）黃馨慧所簽發以台中縣大里市農會為付款人、面額二萬五千元、支票號
      碼為0000000號支票；（３）吳寶琴所簽發以台中市第十一信用合作社
      為付款人、面額二萬七千一百元、支票號碼為0000000號支票；（４）
      劉昭海所簽發以台中市第三信用合作社為付款人、面額二萬五千六百元、支票
      號碼為0000000號支票；（５）張世明所簽發以台中市第二信用合作社
      為付款人、面額二萬五千二百元、支票號碼為0000000號支票；（６）
      石玉如所簽發以台中市第七信用合作社為付款人、面額二萬六千八百元、支票
      號碼為0000000號支票，均交給徐永龍收執，此有原告之委任書、及徐
      永龍以其與「黃忠律師」名義簽收之收據影本各一紙在卷可稽（見八十八年度
      偵字第九五四六號偵查卷宗第十七、十八頁），並為徐永龍於上開刑事案件偵
      、審中所是認。而上開高鳳蓮、黃馨慧、劉昭海、張世明所簽發之四紙支票，
      確係由被告背書轉讓或提示，亦有本院向中興商業銀行大屯分行、台中縣大里
      市農會、三信商業銀行、台中市第二信用合作社所調取之上開支票影本在卷足
      憑（見本院刑案卷宗第七一至八○頁），復據被告於本院刑案準備程序時是認
      無誤（見本院刑案卷宗第八八至九○頁），上情應堪認定。
（二）被告雖否認伊有接受原告之委任處理上開事務，並辯稱所得票款十萬八百元均
      已交給徐永龍云云。惟原告前往黃忠律師事務所，係欲委託該律師事務所處理
      上開事務，當時被告與徐永龍均有在場，並共同受理上開委託事務，此情業據
      原告於上開刑案偵、審中指訴不移。上開刑案共同被告徐永龍於偵查中，亦供
      稱：「她（指告訴人乙○○）講的是事實，她有到事務所來委任我們會款的事
      ，錢都在孫先生（即被告）那邊」等語（八十九年度偵字第九五四六號偵卷第
      三五頁）。再徵之被告於原審法院審理上開刑案時，就此部分亦曾供稱：「當
      時告訴人乙○○有交給我二萬元的票好幾張，我是律師事務所的助理，．．．
      ．．．這個案件處理我有參與」等語（原審刑案卷宗八三頁）以觀，被告辯稱
      未參與原告委託事務之處理，此部分所辯顯係卸責之詞，不足採信。再原告為
      處理上開事務所交付給徐永龍之六張支票，其中石玉如所簽發之支票係由徐永
      龍提示，此有第七商業銀行檢送本院之上開支票影本在卷可稽（見本院刑案卷
      宗第七○頁）。另吳寶琴所簽發之支票，經本院依據告訴人乙○○之聲請意旨
      向合作金庫銀行文心分行函查結果，因無告訴人乙○○所陳報之帳戶，故未能
      調得告訴人乙○○所陳報之支票影本，亦有上開銀行九十二年十二月十六日合
      庫文心字第○九二○○○六三二一號函在卷足憑（見本院刑案卷宗第八一頁）
      。徐永龍既係實際收受此六張支票且實際要處理上開受託業務之人，且其亦無
      不能提示支票之情形，並有親自提示石玉如所簽發支票之事實，在此情形，若
      非被告主動向徐永龍索取其中由高鳳蓮、黃馨慧、劉昭海、張世明所簽發之四
      紙支票，徐永龍何需將此四張支票交給被告背書轉讓他人或予提示？又本案被
      告所提示之支票，票款固係由其本人收受，即其背書轉讓之曾翠媚，經核亦非
      原告所列舉之互助會員（見八十九年度偵字第九五四六號偵卷第十六頁）。本
      案被告既無法提出任何證據足以證明其有將此四張支票之票款十萬八百元交給
      徐永龍，而刑案共同被告徐永龍復於偵查中供述：「她（指告訴人乙○○）講
      的是事實，她有到事務所來委任我們會款的事，錢都在孫先生（即被告）那邊
      」等語，亦即否認有收受上開十萬八百元。另外黃忠律師在偵查中並曾為：「
      ．．．．．．另外票是事務所小姐說甲○○向我借錢週轉」之證述（八十九年
      度偵字第九五四六號偵卷第三五頁）。被告亦無法提出任何證據，證明有將此
      筆款項交給徐永龍，或持以作為處理上開事務之用。參酌上開各情，被告辯稱
      其未將此四張支票易持有為所有，要屬卸責之詞，亦非可採。原告此部分之主
      張，應堪信為真實。
（三）至於結餘款超過十萬八百元部分，徐永龍雖亦推稱係由被告所持有。惟本件被
      告雖堪認定有接受原告之委託處理上開事務，但原告為處理互助會事務所交付
      之現金二萬元及其他票據，均係由徐永龍收受，此係原告所是認之事實，並有
      徐永龍簽收之收據在卷可稽。而就原告所交付之支票，除發票人為高鳳蓮、黃
      馨慧、劉昭海、張世明所簽發之上開四紙支票，係由被告背書轉讓或提示之外
      ，其餘之票據尚查無經由被告背書轉讓或提示之證據。雖刑案共同被告徐永龍
      於偵查中，曾經供稱：「她（指告訴人乙○○）講的是事實，她有到事務所來
      委任我們會款的事，錢都在孫先生（即被告）那邊」等語，但徐永龍亦為刑案
      共同被告，至有為脫免本身刑責而嫁禍於被告之虞。且原告所交付之支票中，
      其中由石玉如所簽發之支票係由徐永龍所提示，如被告有意侵占此張支票，衡
      情要無交由徐永龍提示之理。足證徐永龍上開所供，難認全屬事實。徐永龍既
    未提出其他證據足以證明超過十萬八百元部分之結餘款係由被告收受持有，原
      告亦無法為此舉證，則除高鳳蓮、黃馨慧、劉昭海、張世明所簽發之上開四紙
      支票之外，難認被告尚有將原告所交付之現金二萬元、及其他處理債務結餘款
      予以侵占入己之犯行。此外復無其他積極之證據可資認定被告有此侵權行為，
      原告此部分之主張，尚難信為真實。
三、按因故意、過失不法侵害他人之權利者，應負損害賠償責任，此於民法第一百八
    十四條第一項前段定有明文。本件被告既有侵占原告之十萬零八百元，此部分自
    屬侵權行為無疑。從而，原告本於民法侵權行為法律規定，請求被告給付十萬零
    八百元及自起訴狀繕本送達被告翌日即九十二年八月十三日起，至清償日止，按
    年息百分之五計算之利息，此部分之請求，為有理由，應予准許。至於逾上開部
    分之請求，核無理由，應予駁回。
四、原審判決未為詳查，就原告起訴請求被告給付十萬零八百元及自九十二年八月十
    三日起至清償日止按年息百分之五計算之遲延利息部分，判決駁回原告此部分之
    起訴，此部分判決尚有未合，原告就此部分之上訴為有理由，應由本院將原審此
    部分判決予以撤銷，改為被告應給付原告十萬零八百元及自九十二年八月十三日
    起至清償日止按年息百分之五計算之利息之判決。至於其餘部分，原審判決駁回
    原告之訴，核無不合。原告其餘部分之上訴，為無理由，應予駁回。另被告經本
    院合法傳喚無正當理由而未於言詞辯論期日到庭，爰不待其陳述逕行判決。
五、據上論結，應依刑事訴訟法第四百九十條前段，第三百六十八條、第三百六十九
    條第一項前段、第三百七十一條，判決如主文。
中      華      民      國      九十三     年     三      月    十七    日
                                臺灣高等法院臺中分院刑事第三庭
                                      審判長法  官  陳  朱  貴
                                            法  官  胡  忠  文
                                            法  官  廖  柏  基
右正本證明與原本無異。
不得上訴。
                                            書記官  詹  錫  朋
中      華      民      國      九十三     年     三      月    十七    日
                                                                        Ｉ
